臺灣高等法院刑事判決　　　　　　　　　　　　　九十一年度上易字第一三七三號
　　上　訴　人
　　即　被　告　乙○○
　　選任辯護人　黃安然
右上訴人因家暴傷害案件，不服台灣臺北地方法院九十一年度易字第六四號中華民國
九十一年四月九日第一審判決（起訴案號台灣臺北地方法院檢察署九十年度偵字第五
四八五號）提起上訴，本院判決如左：
    主  文
上訴駁回。
    事  實
一、乙○○係甲○○之前夫，其二人具有家庭暴力防治法第三條第一款之家庭成員關
    係，甲○○於民國（下同）八十九年十二月八日下午五時三十分許，前往乙○○
    位於台北縣新店市○○路二巷二十一之一號二樓之住處，探視雙方所生子女謝心
    隱，並欲帶謝心隱外出，乙○○即要求甲○○簽立保證帶回謝心隱之切結書，然
    為甲○○所拒，雙方因此發生爭執，甲○○隨即對乙○○表示：「孩子我不接了
    ，我要回家可以吧」等語，並拒絕將切結書返還乙○○，乙○○為取回切結書，
    竟基於傷害人身體之犯意，以手撞擊甲○○之腹部，並於甲○○伸手打開大門之
    際，用力壓住大門，復於甲○○趁機出門，並走出上址樓梯間時，自後方緊勒甲
    ○○之頸部，致甲○○受有上腹部鈍傷、左手臂擦傷、左手肱部瘀腫及左側頸部
    擦傷之傷害。
二、案經甲○○訴由台北縣警察局新店分局報告台灣台北地方法院檢察署檢察官偵查
    起訴。
    理  由
一、訊據上訴人即被告乙○○矢口否認有何傷害犯行，辯稱：當天甲○○到其住處，
    要帶小孩出門，其就拿切結書給她簽，她不但不簽，還把切結書搶走，其請她將
    切結書返還，她不還，還用手肘打其胸腹之間，又攻擊其下體，其才用左手抓住
    她的右手，這是正當防衛，並不是還手，其完全沒有出手毆打甲○○云云。經查
    ：
(一)右揭事實，業據告訴人甲○○於警訊及偵審中指訴綦詳，於本院仍指稱：被告以
    手撞擊甲○○之腹部，壓住大門，使其手受傷，於其下樓梯時，被告又自後方緊
    勒甲○○之頸部等情明確（本院91.7.29.筆錄），此外，復有財團法人天主教耕
    莘醫院診斷證明書一紙在卷可資參憑（見偵卷第九頁）。該診斷證明書記載告訴
    人受有如事實欄所示之傷害，核與告訴人指訴被告對其傷害情節及受傷情狀相符
    。又告訴人之驗傷時間係其受傷當日，而非數日才驗，自不可能在他處受傷；又
    觀諸告訴人受傷之部位遍及上腹部、左手臂、左手肱部及左側頸部等處，顯非單
    純遭被告抓住手所致，足認告訴人指訴其遭被告以事實欄所示之方式傷害成傷等
    情，應非虛妄，被告辯稱告訴人穿厚衣服，不致受傷云云，尚不可採。
(二)被告固以係告訴人用手肘打其胸腹之間，又攻擊其下體，其才用左手抓住她的右
    手，而主張正當防衛（見偵卷第十七頁反面，原審易字卷第十九頁）。惟按正當
    防衛須一方初無傷人之行為，因排除對方不法之侵害而加以還擊，始得以正當防
    衛論。查本案告訴人之指稱：係被告要搶切結書，其一直掙扎全身扭來扭去，可
    能是那時手肘打到他等語（原審易字卷第二十頁），被告則坦承其擋住門口要告
    訴人返還切結書等語（見偵查卷第六頁），是被告因欲取回切結書而攔阻告訴人
    離開，固尚不構成妨害自由罪，然告訴人為掙脫被告之攔阻，而有較激烈之反應
    ，亦屬常情，尚難認構成對被告之現在不法侵害；且依告訴人之傷害情節及受傷
    情狀遍及上腹部、左手臂、左手肱部及左側頸部等處觀之，被告顯係基於傷害而
    非單純防衛之意思為之，被告即不得主張防衛權，是被告上開所辯，無非事後卸
    責之詞，不足採信。本件事證明確，被告犯行堪以認定。
二、被告與告訴人係前配偶關係，此據其二人陳稱在卷，具有家庭暴力防治法第三條
    第一款所定之家庭成員關係。核被告所為，係犯刑法第二百七十七條第一項之傷
    害罪，並為家庭暴力防治法第二條第二項所稱之家庭暴力罪（按此罪該法無刑罰
    規定）。原審引用刑法第二條第一項前段、第二百七十七條第一項、第四十一條
    第一項前段，罰金罰鍰提高標準條例第一條前段、第二條，並審酌被告犯罪之動
    機、手段、告訴人所受傷害之程度及被告犯罪後之態度等一切情狀，論處被告乙
    ○○傷害人之身體罪，量處拘役肆拾日，復敘明被告犯罪後，刑法第四十一條業
    於九十年一月四日修正，同年月十二日生效，該法條第一項規定：「犯最重本刑
    為五年以下有期徒刑之罪，而受六月以下有期徒刑或拘役之宣告，因身體、教育
    、職業或家庭之關係或因其他正當事由，執行顯有困難者，得以一元以上三元以
    下折算一日，易科罰金。但確因不執行所宣告之刑，難收矯正之效或難以維持法
    秩序者，不在此限」；是被告犯罪後法律已有變更，比較新舊法之結果，舊法並
    無更有利於被告，依刑法第二條第一項前段之規定，應適用裁判時之新法，而諭
    知易科罰金之折算標準。經核其認事、用法均無不合，量刑亦尚稱允當，被告猶
    執陳詞上訴否認犯罪為無理由，應予駁回。
據上論斷，應依刑事訴訟法第三百六十八條，判決如主文。
本案經檢察官郭啟東到庭執行職務。
中      華      民      國    九十一    年      九      月     十九     日
                              臺灣高等法院刑事第九庭
                                    審判長法  官  李  文  成
                                          法  官  周  盈  文
                                          法  官  官  有  明
右正本證明與原本無異。
不得上訴。
                                          書記官  林  蓓  瑜
中      華      民      國    九十一  年     九       月     二十三   日
附錄：本案論罪科刑法條全文
刑法第二百七十七條：
傷害人之身體或健康者，處三年以下有期徒刑、拘役或一千元以下罰金。
犯前項之罪因而致人於死者，處無期徒刑或七年以上有期徒刑，致重傷者，處三年以
上十年以下有期徒刑。
